臺灣高等法院刑事判決　　　　　　　　96年度上訴字第1409號
上　訴　人
即　被　告　甲○○
　　　　　　　　　　皮屋內
　　　　　　　　　　（現另案於台灣台北監獄台北分監執行中
上列上訴人因毒品危害防制條例案件，不服臺灣板橋地方法院95
年度訴字第3441號，中華民國96年2月14日第一審判決（起訴案
號：臺灣板橋地方法院檢察署95年度毒偵字第6625號），提起上
訴，本院判決如下：
    主  文
原判決撤銷。
甲○○施用第一級毒品，累犯，處有期徒刑壹年貳月。
    事  實
一、甲○○前於民國 (下同)88 年間因施用毒品案件，經臺灣新
    竹地方法院以88年度毒聲字第351號裁定送觀察、勒戒後，
    認無繼續施用毒品之傾向，於執行完畢後釋放，並由臺灣新
    竹地方法院檢察署檢察官以88年度偵字第1430號為不起訴處
    分確定；復於89年間因施用毒品案件，經臺灣板橋地方法院
    以89年度毒聲字第6107號裁定送觀察、勒戒後，認有繼續施
    用毒品之傾向，再經臺灣板橋地方法院以90年度毒聲字第
    505號裁定令入戒治處所施以強制戒治，嗣因成效經評定為
    合格，認無繼續戒治之必要，經臺灣板橋地方法院以90年度
    毒聲字第31 04號裁定停止戒治，所餘期間付保護管束，於
    91年1月31日期滿，未經撤銷停止戒治，視為強制戒治執行
    完畢。上開第2次施用毒品案件，並由檢察官提起公訴，經
    臺灣板橋地方法院以9001年度訴字第525號判決判處有期徒
    刑6月確定；另因偽造文書案件，經臺灣板橋地方法院於90
    年間以89年度訴字第2025號判決判處有期徒刑6月確定；該2
    案確定判決所宣告之刑，嗣經臺灣板橋地方法院以90年度聲
    字第2563號裁定應執行有期徒刑11月確定，已於91年7月22
    日縮刑期滿執行完畢。詎仍不知悔改，於上開強制戒治執行
    完畢後5年內，在95年9月16日下午3時許，在臺北縣中和市
    ○○路某處「五穀廟」公廁內，將海洛因置入注射針筒（未
    據扣案）加水稀釋施打手臂靜脈之方式，施用第一級毒品海
    洛因1次。嗣為警於95年9月22日下午3時20分許，在曹錦文
    （另案處理）之臺北縣中和市○○街25號旁附屬建物鐵皮屋
    之租屋處查獲，經採集甲○○之尿液送驗結果，發現呈鴉片
    類之陽性反應，始查悉上情。
二、案經臺北市政府警察局中山分局報請臺灣板橋地方法院檢察
    署檢察官偵查起訴。
    理  由
一、上揭事實，業據被告甲○○於偵、審中坦承不諱，且為警查
    獲後，經採集其尿液送驗結果，呈鴉片類之陽性反應，有尿
    液採樣書、臺灣尖端先進生技醫藥股份有限公司95年10月13
    日濫用藥物檢驗報告各1件附卷足稽。按海洛因經注射或吸
    入人體後，約80%於24小時內自尿中排出，一般而言，尿液
    中能否驗出嗎啡陽性反應與其投與量、投與途徑、採尿時間
    、個人體質及檢測方法之靈敏度有關，國外曾有文獻報導注
    射6毫克之海洛因鹽酸鹽，其代謝物嗎啡之平均可檢出時限
    約為26小時等情，前經行政院衛生署藥物食品檢驗局以81
    年9月8日（81）藥檢壹字第8114885號函述明確，被告上開
    採尿送驗結果，既檢出嗎啡之代謝物，而經判定呈鴉片類之
    陽性反應，足以擔保被告之自白與事實相符，綜上所述，本
    件事證明確，被告犯行堪予認定。
二、按海洛因係屬毒品危害防制條例第2條第2項第1款所定之第
    一級毒品，核被告所為，係犯毒品危害防制條例第10條第1
    項之施用第一級毒品罪。其持有第一級毒品海洛因之低度行
    為，為施用之高度行為所吸收，不另論罪。又被告曾因施用
    毒品案件，經臺灣板橋地方法院以90年度訴字第525號判決
    判處有期徒刑6月確定；另因偽造文書案件，經臺灣板橋地
    方法院於90年間以89年度訴字第2025號判決判處有期徒刑6
    月確定；該2案確定判決所宣告之刑，嗣經臺灣板橋地方法
    院以90年度聲字第2563號裁定應執行有期徒刑11月確定，已
    於91年7月22日縮刑期滿執行完畢等情，有本院被告前案紀
    錄表附卷可稽，其於有期徒刑執行完畢後，5年以內，故意
    再犯有期徒刑以上之本罪，為累犯，應依刑法第47條第1項
    規定加重其刑。
三、原審據以論罪科刑，雖非無見，然原判決認（一）、起訴書
    雖僅敘及被告於95年9月16日下午3時許之1次施用海洛因犯
    行，惟被告基於施用第一級毒品海洛因之包括犯意，自95年
    6月初某時起至96年1月13日下午4、5時許，在友人曹錦文位
    於臺北縣中和市○○街25號旁附屬建物鐵皮屋之租屋處內、
    同市○○路某處「五穀廟」公廁內等處，以將海洛因置入注
    射針筒（未據扣案）加水稀釋施打手臂靜脈之方式，密集施
    用第一級毒品海洛因多次（每日約施用1至2次）之施用毒品
    行為，與之既有包括一罪之實質上一罪關係，為起訴效力所
    及，本院自應併予審究。（二）、刑事法若干犯罪行為態樣
    ，本質上原具有反覆、延續實行之特徵，立法時既予特別歸
    類，定為犯罪構成要件之行為要素，則行為人基於概括之犯
    意，在密切接近之一定時、地持續實行之複次行為，倘依社
    會通念，於客觀上認為符合一個反覆、延續性之行為觀念者
    ，於刑法評價上，即應僅成立一罪。學理上所稱「集合犯」
    之職業性、營業性或收集性等具有重複特質之犯罪均屬之，
    例如經營、從事業務、收集、販賣、製造、散布等行為概念
    者是（最高法院95年度台上字第1079號判決要旨參照）。亦
    即，立法者針對特定刑罰規範之構成要件，已預設其本身係
    持續實行之複次行為，具備反覆、延續之行為特徵，故將之
    總括或擬制成一個構成要件之「集合犯」行為，因刑法評價
    上為構成要件之行為單數，應僅成立一罪。而查毒品一般具
    有成癮性、濫用性（此觀乎毒品危害防制條例第2條之規定
    自明），立法實務首重以刑事處遇方式戒斷行為人之毒癮，
    若無法收其實效，始依法追訴處罰（此觀乎毒品危害防制條
    例第20條、第23條之規定即明），故依個案情形，倘行為人
    係因施用毒品成癮，其於密切接近之時、地，持續多次施用
    毒品之行為，具備反覆、延續之行為特徵，於刑法評價上，
    應僅成立集合犯一罪。依過去實務，有關行為人多次施用毒
    品之犯罪，通常係依修正前刑法第56條連續犯之規定論以一
    罪，並加重其刑，惟因上開刑法第56條連續犯規定，業經修
    正刪除，並自95年7月1日施行，惟修正理由說明四載明：「
    至連續犯之規定廢除後，對於部分習慣犯，例如竊盜、吸毒
    等犯罪，是否會因適用數罪併罰而使刑罰過重產生不合理之
    現象一節，在實務運用上應可參考德、日等國之經驗，委由
    學界及實務以補充解釋之方式，發展接續犯之概念，對於合
    乎接續犯或包括的一罪之情形，認為構成單一之犯罪，以限
    縮數罪併罰之範圍，用以解決上述問題」等語。基於前述施
    用毒品構成要件之反覆實行特徵，並考量連續犯規定業經刪
    除之法律實然面暨修正刪除之立法理由，認為行為人如基於
    反覆實行之犯意，在密切接近之一定時、地，持續實行單次
    或複次之施用毒品行為者，均僅成立集合犯一罪。查被告前
    有多次施用毒品紀錄，除曾受觀察、勒戒及強制戒治之執行
    外，並前經判刑確定等情，再參以其於本案施用毒品期間內
    ，施用頻率甚繁（每日約施用1至2次），足認其係因成癮而
    反覆施用無疑，故被告應係基於施用毒品之包括犯意，於密
    接之時、地，反覆而持續施用第一級毒品，揆諸前揭說明，
    自應論以集合犯之包括一罪云云。惟查：初毋論行為人基於
    概括之犯意，在密切接近之一定時、地持續實行之複次行為
    ，依社會通念，於客觀上認為符合一個反覆、延續性之行為
    觀念者，於刑法評價上，即應僅成立一罪，為「集合犯」之
    職業性、營業性或收集性等具有重複特質之犯罪，刑事訴訟
    法第156條第2項規定：「被告或共犯之自白，不得作為有罪
    判決之唯一證據，仍應調查其他必要之證據，以察其是否與
    事實相符」。本件被告雖自白基於施用第一級毒品海洛因之
    包括犯意，自95年6月初某時起至96年1月13日下午4、5時許
    ，在友人曹錦文位於臺北縣中和市○○街25號旁附屬建物鐵
    皮屋之租屋處內、同市○○路某處「五穀廟」公廁內等處，
    以將海洛因置入注射針筒（未據扣案）加水稀釋施打手臂靜
    脈之方式，密集施用第一級毒品海洛因多次（每日約施用1
    至2次）之施用毒品行為，惟除於前開經判決科刑部分，有
    採集被告尿液送驗，檢出嗎啡之代謝物，而經判定呈鴉片類
    之陽性反應呈鴉片類之陽性反應，有尿液採樣書、臺灣尖端
    先進生技醫藥股份有限公司95年10月13日濫用藥物檢驗報告
    各1件附卷足稽外，餘均無直接證據，證明被告有施用第一
    級毒品海洛因之行為。另同案被告鍾春妹於警詢時雖陳稱被
    告甲○○有施用第一級毒品海洛因之習慣云云，然其為被告
    以外之人於審判外之言詞陳述，依刑事訴訟法第159條規定
    ，自不得作為證據。原審援引「集合犯」之理論，就僅被告
    之自白，無其他積極確切事證，檢察官亦未起訴之部分，一
    併予以審理，尚非允洽。被告上訴指摘原判決不當，尚難謂
    為無理由，自應由本院予以撤銷改判。爰審酌被告前因施用
    毒品，曾受觀察、勒戒及強制戒治執行完畢，並經論罪科刑
    ，猶不能戒除毒癮，再次漠視法令而犯本罪，足以敗壞社會
    風氣，對於社會治安有潛在性之威脅，兼衡其犯罪之動機、
    目的、手段、犯罪坦承犯行，態度尚屬良好及其為愛滋病之
    帶原者（有台北看守所衛生科證明1紙附卷）等一切情狀，
    量處如主文第2項所示之刑。被告持以施用第一級毒品海洛
    因之注射針筒未據扣案，且被告供稱已經丟棄滅失，無證據
    堪認目前仍然存在；至於本案在曹錦文（另案偵辦）位於臺
    北縣中和市○○街25號旁附屬建物鐵皮屋之租屋處查獲時，
    扣得之海洛因6包（合計淨重0.3公克）、殘渣袋2個、分裝
    夾鏈袋96個、注射針筒39支，均係屋主曹錦文所有，此經曹
    錦文於檢察官偵訊時供承在卷（見偵卷第93頁），被告否認
    係其所有、復查無證據足認與本案有何直接關連，爰均不於
    本案宣告沒收、銷燬之，附此敘明。
據上論斷，應依刑事訴訟法第369條第1項前段、第364條、第299
條第1項前段，毒品危害防制條例第10條第1項，刑法第11條前段
、第47條第1項，判決如主文。
本案經檢察官劉靜婉到庭執行職務。
中　　華　　民　　國　　96　　年　　5 　　月　　16　　日
　　　　　　　　　刑事第七庭審判長法　官　黃麗生
　　　　　　　　　　　　　　　　  法　官　許錦印
　　　　　　　　　　　　　　　　  法　官　江國華
以上正本證明與原本無異。
如不服本判決，應於收受送達後10日內向本院提出上訴書狀，其
未敘述上訴之理由者並得於提起上訴後10日內向本院補提理由書
（均須按他造當事人之人數附繕本）。
                                  書記官  陳玉嬋
中　　華　　民　　國　　96　　年　　5 　　月　　17　　日
毒品危害防制條例第10條：
施用第一級毒品者，處6月以上5年以下有期徒刑。
施用第二級毒品者，處3年以下有期徒刑。
